【裁判字號】    89,上訴,477
【裁判日期】    890428
【裁判案由】    偽證
【裁判全文】
臺灣高等法院臺中分院刑事判決              民國八十九年度上訴字第四七七號
    上  訴  人  臺灣臺中地方法院檢察署檢察官
    被      告  乙○○
右上訴人因被告偽證案件，不服臺灣臺中地方法院中華民國八十九年一月十八日第一
審判決（民國八十八年度訴字第二四三一號，起訴案號：臺灣臺中地方法院檢察署民
國八十八年度偵字第二二五六○號），提起上訴，本院判決如左：
    主      文
上訴駁回。
    理      由
一、公訴意旨略以：被告乙○○於民國八十八年七月十四日十八時許，因需款急迫，
    曾在台中縣龍井鄉○○村○○路十張仔巷五號住處，向案外人陳志彬（所涉常業
    重利罪，業經判處有期徒刑八月，緩刑三年）借貸新台幣（五萬元），約定每借
    一萬元，十天須付利息二千元，並預扣第一期利息一萬元；乙○○並於八十八年
    八月十一日本署檢察官偵查中具結指證上開事實，詎其後陳志彬因涉犯重利罪，
    經本署檢察官提起公訴（八十八年度偵字第一七九一○號），並於臺灣臺中地方
    法院八十八年十一月八日審理時（八十八年度易字第三一八七號），乙○○因受
    陳志彬之威唆，竟於同日十四時五十分許，在上開法院刑事第四法庭內，於執行
    審判職務之審判長審判時，就審判長訊問陳志彬有無向其收取利息之與案情有重
    要關係之事項，於供前具結，而虛偽證稱：「沒有算利息」等語。案經本署檢察
    官自動檢舉偵辦，因認被告涉犯刑法第一百六十八條之罪嫌云云。
二、按犯罪事實應依證據認定之，無證據不得推定其犯罪事實，刑事訴訟法第一百五
    十四條定有明文。又按認定不利於被告之事實須依積極證據，苟積極證據不足為
    不利於被告事實之認定時，即應為有利於被告之認定，更不必有何有利之證據。
    又按刑事訴訟法第一百五十六條第二項規定，被告雖經自白，仍應調查其他必要
    之證據，以察其是否與事實相符，其立法目的乃欲以補強證據擔保自白之真實性
    ，亦即以補強證據之存在，藉之限制自白在證據上之價值。而所謂補強證據，則
    指除該自白本身外，其他足資以證明自白之犯罪事實確具有相當程度真實性之證
    據而言。雖其所補強者，非以事實之全部為必要，但亦須因補強證據與自白之相
    互利用，而足使犯罪事實獲得確信者，始足當之。又按刑法第一百六十八條之偽
    證罪，以於案情有重要關係之事項，故意為虛偽之陳述為構成要件，如非於案情
    有重要關係之事項，故意為虛偽之陳述，固與該條規定不合，即對於案情有重要
    之關係之事項所述不實，而非出於故意者，仍難以偽證罪論（最高法院三十年上
    字第八一六號、七十四年度台覆字第一○號、三十年度上字第二○三二號判例參
    照）。又該偽證罪中，所謂就案情有重要關係之事項，為虛偽陳述，應就全部陳
    述觀察，不能僅憑其中一二語決之，如初為虛偽陳述，旋即聲明更正，並為真實
    之陳述，即不能以該罪相繩。
三、本件公訴人認被告乙○○涉犯上開偽證罪嫌，無非以被告之自白及證人之結文等
    為主要論據。惟訊之被告堅決否認有右開偽證之犯行，並辯稱伊因受前案（即本
    院八十八年度易字第三一八七號陳志彬重利案，下簡稱前案）之被告陳志彬恐嚇
    並於本院開庭之前，連同伊甫七歲之稚子被帶至法院，於伊進入法庭後，稚子則
    在法庭外遭其同夥監控中，伊不得已，始於前案審理中供證向陳志彬借貸，陳志
    彬沒算利息，但旋更正以偵訊中所供證為真實，故伊並無偽證之故意等詞。經查
    被告乙○○雖於八十八年十一月八日前案審理中雖曾具結後供證向陳志彬借貸金
    錢，未算利息云云。但亦供稱「如果我實在講，我不知要如何講」；「．．．我
    想請審判長讓我能看到明天，如我講實話一邊是山一邊是海，我錢已還給他，他
    也沒有算利息，我想事情已經解決了，我再告人家我有罪惡感」等吱吱唔唔，含
    糊不清之言詞；惟最終供證「事實是在偵訊時的證述是真的，但是後來沒有拿利
    息」等語，有該審理筆錄在卷可稽，並經本院調閱該卷宗審閱無誤。又依證人即
    被告之幼子陳忠駿（七歲）於偵查中供稱伊曾見乃父即被告在姊姊乾爸爸家被數
    人圍歐，打完後載乃父前往台中．．．等詞（八十八年度偵字第二二五六０號卷
    第六頁）。又證人即烏日分局刑事組組長陳世雄當庭結證證稱乙○○並非故意在
    前案作虛偽陳述，因前案陳志彬重利案件係由乙○○檢舉報案，由彼等取締，取
    締後乙○○曾二次以電話告稱，有不明人士在其家附近以機車飆車，並踹乙○○
    家門，乙○○很害怕等詞。足證被告因前案作證之前曾遭不明人士威嚇，心生畏
    懼，致於該案審理中有上開吱唔不清之證詞。然被告旋更正「偵訊時之證述是真
    的，但是後來沒有拿利息」。再查被告於八十八年八月十一日在該案偵查中具結
    供證「．．．我要借三、四萬，他（按即陳志彬）說利息預扣，要借五萬，他要
    我寫七萬本票，並交五萬元支票及身份證，並還簽借據，我要實拿四萬元，利息
    已扣一萬元，十天一期，一萬元二千利息．．．」，亦經本院調閱前案偵查筆錄
    可證。至被告前開陳述「但是後來沒有拿利息」之說詞，乃陳志彬經重利罪移送
    法辦後，未敢再索取利息，是以被告即使有「後來沒有拿利息」之錯誤認知，亦
    經被告當庭陳述明確，應可採信。查被告先前雖因心生畏懼，就案情有重要關係
    之重利事項，為虛偽陳述，但旋即聲明更正，並為真實之陳述，即以最後真實之
    陳述取代原先虛偽之陳述，即由自己立即之更正而使虛偽之陳述經否認而不存在
    ，揆諸前開說明，就其全部陳述觀察，要難僅憑其先前一、二句游移不定之證詞
    ，即認其已為虛偽之陳述，而有確切之偽證故意，所為尚與偽證罪之構成要件有
    間，自難以該罪相繩。此外，復查無其他積極確切之證據足資證明被告有何偽證
    之犯行，揆諸前開說明，本件既不能證明被告犯罪，原審因而諭知被告無罪之判
    決，依法尚無不合，檢察官上訴意旨仍執前詞，以被告之更正陳述，要屬犯後問
    題，其明知而為虛偽陳述，即有犯罪之故意，至其受恐嚇而不得已為虛偽陳述，
    要屬犯罪動機是否可憫之問題云云，指摘原判決不當，尚難認有理由，應予駁回
    。
四、據上論斷，應依刑事訴訟法第三百六十八條，判決如主文。
本案經檢察官甲○○到庭執行職務。
中      華      民      國     八十九     年      四      月   二十八   日
                                   臺灣高等法院臺中分院刑事第五庭
                                         審判長法  官  吳  火  川
                                               法  官  郭  同  奇
                                               法  官  朱      樑
右正本證明與原本無異。
被告不得上訴。
檢察官得上訴。
如不服本判決應於收受送達後十日內向本院提出上訴書狀，其未述上訴之理由者並
得於提起上訴後十日內向本院補提理由書（均須按他造當事人之人數附繕本）。
                                               書記官  呂  淑  芬
中      華      民      國     八十九     年      五      月    一      日
                                                                        Ｄ


司法院資訊處製作；財團法人民間司法改革基金會備份。
